臺灣雲林地方法院民事判決　　　　　　　100年度訴字第160號
原　　　告　張櫸馨
被　　　告　許錦葉
　　　　　　楊淑芬
共　　　同
訴訟代理人　林再輝律師
上列當事人間請求損害賠償等事件，本院於民國100 年6 月15日
言詞辯論終結，判決如下：
    主  文
原告之訴駁回。
訴訟費用由原告負擔。
    事實及理由
一、原告主張：被告許錦葉於民國88年2 月間分別向訴外人張東
    極、張慶興購買坐落雲林縣斗六市○○○段溝子埧小段 177
    －3 地號土地（下稱系爭土地）之應有部分144 分之43、18
    分之3 ，無非利用系爭土地原出賣人張東極、張慶興分別在
    登記申請書上偽造原告等共有人已放棄優先購買權之切結，
    據以欺騙地政機關完成所有權移轉登記，顯有不法侵害原告
    之土地法第34條之1 第4 項之權利，造成原告所有系爭土地
    之面積成為畸零地之損害，則依民法第185 、273 條規定，
    原告自得向被告許錦葉請求其連帶損害賠償責任，該條規定
    雖已罹於時效，惟據民法第197 條第1 項規定，被告許錦葉
    自應返還其所受利益與原告。又被告楊淑芬於100 年3 月9
    日分別向訴外人劉建國、劉茂男購買系爭土地之應有部分各
    18 分 之1 ，原出賣人劉建國、劉茂男分別在登記申請書上
    偽造原告等共有人已放棄優先購買權之切結，據以欺騙地政
    機關完成所有權移轉登記，顯有不法侵害原告之土地法第34
    條之1 第4 項之權利，造成原告所有系爭土地之面積成為畸
    零地之損害，則依民法第185 、273 條規定，原告自得對被
    告楊淑芬請求全部之損害賠償，且據行政程序法第119 條第
    2 項規定，此項登記不值得法律保護，蓋被告楊淑芬之移轉
    所有權登記，係因原出賣人劉建國、劉茂男偽造原告已放棄
    優先承買權之陳述，即有無效或得撤銷之登記原因，被告楊
    淑芬之信賴利益不值得保護，其既需負損害賠償之義務，則
    苟以金錢賠償，原告所有土地仍為不能建築之畸零地，是據
    損害賠償相當原則、直接因果關係、訴訟經濟原則，被告楊
    淑芬應以其不值得法律保護之土地，直接移轉所有權登記予
    原告等語。並聲明：
  (一)被告許錦葉應給付原告新台幣（下同）4,565,760元。
  (二)被告楊淑芬應將其所有系爭土地、應有部分18分之2 移轉登
    記與原告。
二、被告則以：
  (一)被告許錦葉於88年2 月間購買系爭土地持分，依約出賣人即
    有義務將之移轉登記予被告許錦葉，買賣行為本身並無任何
    不法，與侵權行為尚屬有間，合先陳明。至於出賣人書立切
    結書表示共有人己放棄優先購買權之行為，乃出賣人之行為
    ，與買受人無關，且該行為是否構成不法之侵權行為，容有
    討論的空間。
  (二)其次，參照最高法院65年台上字第853 號判例意旨，及土地
    法第34條之1 第4 項之優先購買權係屬債權性質，此由該條
    項用語，與同法第104 條第2 項及耕地三七五減租條例第15
    條第3 項用語不同，可以知之。職此之故，本件退一步言，
    原出賣人張東極等人之切結倘侵害原告之優先購買權（假設
    語氣），依債之相對性，原告亦僅得向原出賣人請求損害賠
    償，而非向買受人即被告許錦葉請求。
  (三)侵權行為損害賠償以填補損害為原則，原告持有系爭土地之
    持分並未因上開買賣行為及移轉登記而減少，日後如有分割
    ，其持分面積僅23平方公尺為一畸零地乃因其持分原本僅有
    36分之1 的限制，並非因上開買賣行為所造成。再退一步言
    ，倘原出賣人之前揭切結行為造成原告優先購買權受有損害
    ，其損害賠償額的計算，應以其實際所受損失及所利益為準
    ，而非以被告購得土地之價值再扣掉原告應負擔給付予原出
    賣人之價格之數額為準。更進一步討論，所謂優先購買權係
    指以同一條件締結買賣契約之權利，何以被告許錦葉取得的
    土地價值為每平方公尺17,500元，原告要負擔給付予原出賣
    人的價格卻是每平方公尺5,610 元計算，而不是17,500元？
    其中的價差又為何係原告的損失？凡此均不見原告提出合理
    說明。
  (四)再本件己逾10年的侵權行為請求權時效，故退萬步言，如本
    院認為被告許錦葉買賣系爭土地持分構成侵權行為，被告特
    此提出時效抗辯。又侵權行為與不當得利的立法目的不同，
    規範功能亦不一致，其構成要件及請求權時效的規定均不相
    同，原告主張被告許錦葉應負共同侵權行為人責任，卻又認
    為己逾10年的侵權行為時效，但依不當得利規定，其可以請
    求被告返還所受之利益予原告，先後主張不一致，令人不知
    如何答辯。原告在本件系爭土地持分買賣，事實上並未支付
    分文，被告許錦葉更未從原告身上取得任何利益，根本不符
    不當得利的構成要件，原告如主張不當得利，根本無理由。
  (五)本件原告起訴，並未具體表明其訴訟標的為何，訴之聲明僅
    主張被告楊淑芬應將系爭土地應有部分之所有權移轉登記予
    原告，依其聲明之意旨，係以系爭土地應有部分之移轉登記
    為請求標的，性質上屬給付之訴，則依最高法院29年上字第
    498 號判例意旨，原告應具體指出所依據之私法上請求權為
    何。
  (六)本件雖原告主張被告楊淑芬與其前手就系爭土地應有部分之
    交易，係侵害上訴人之優先購買權，依據損害賠償相當原則
    、直接因果關係、訴訟經濟原則，被告楊叔芬應以不值得法
    律保護之土地，直接移轉所有權登記予原告取得等語，然被
    告楊淑芬分別向訴外人劉建國、劉茂男各買購系爭土地之應
    有部分18分之1 ，合計持分18分之2 ，於100 年3 月23日辦
    妥所有權移轉登記，揆諸最高法院65年台上字第853 號、66
    年台上字第1530號判例、77年度台上字第166 號判決意旨，
    土地共有人之優先購買權僅具債權效力，系爭土地應有部分
    之買賣既已完成移轉登記，則原告之優先購買權顯無對抗被
    告楊淑芬之效力，被告楊淑芬亦無移轉系爭土地所有權之義
    務至明。
  (七)雖原告主張依行政程序法第119 條第2 款規定，主張該登記
    不值得保護等語，然本件所有權移轉登記，並非行政處分行
    為，原告之主張恐有誤解。至於被告楊淑芬之前手申請所有
    權移轉登記時蓋有「優先承買權人確已放棄其優先承買權，
    如有不實出賣人願負法律責任」等語，此縱有不實，亦係原
    告得否對出賣系爭土地之他共有人請求損害賠償之問題，被
    告楊淑芬並無移轉系爭土地應有部分之所有權登記予原告之
    義務，故原告並無對被告楊淑芬主張之請求權存在，是原告
    請求被告楊淑芬移轉土地應有部分之登記，實無理由。
  (八)並聲明：原告之訴駁回。
三、兩造不爭執之事實：
  (一)原告所有系爭土地之應有部分36分之1 。
  (二)系爭土地原共有人之一張東極將其所有應有部分144 分之43
    於88年2 月5 日出賣與被告許錦葉，雲林縣斗六地政事務所
    以88年2 月25日斗地普字第02737 號收件，並於88年2 月25
    日辦理登記完畢。
  (三)系爭土地原共有人之一張慶興將其所有應有部分12分之2 於
    88年2 月25日出賣與被告許錦葉，雲林縣斗六地政事務所以
    88年3 月6 日斗地普字第03299 號收件，並於88年3 月8 日
    辦理登記完畢。
  (四)系爭土地原共有人之一劉茂男、劉建國將其等所有應有部分
    各18分之1 於100 年3 月9 日出賣與被告楊淑芬，雲林縣斗
    六地政事務所以100 年3 月21日斗地普字第036530號收件，
    並於100 年3 月23日辦理登記完畢。
四、本件兩造所爭執之處，應在於：
  (一)系爭土地原共有人之一張東極、張慶興出賣其等應有部分與
    被告許錦葉之際，苟有原告所稱並未通知原告行使優先承購
    權之情，則其等是否即有原告所稱共同侵權行為，致原告受
    有所有應有部分不足建築法規最小面積而成為畸零地之損害
    ？苟有，則原告再以此部分請求權雖已罹於時效，惟據民法
    第197 條第2 項規定，原告仍得請求被告許錦葉返還其所受
    之利益，於法是否有據？苟屬有據，則原告可得請求被告許
    錦葉返還利益之數額為何？
  (二)原告以系爭土地共有人之一劉茂男、劉建國出賣其等應有部
    分與被告楊淑芬之際，並未通知原告行使優先承購權一事為
    由，主張依共同侵權行為損害賠償請求權、行政程序法第11
    9 條第2 項規定請求被告楊淑芬應將系爭土地之應有部分18
    分之2 移轉登記與原告所有，於法是否有據？
五、茲論述如下：
  (一)按主張法律關係存在之當事人，就該法律關係發生所須具備
    之特別要件，應負舉證之責任，而侵權行為損害賠償請求權
    之存在，除須有損害之發生及行為人有故意、過失之事實外
    ，並以二者之間有相當因果關係為成立要件，故侵權行為損
    害賠償之訴訟，主張侵權行為之人須先就上述要件為相當之
    證明，始能謂其請求權存在，此為我國審判實務上對於侵權
    行為舉證責任分配法則之一向通見（參見最高法院58年度台
    上字第1421號判例、44年度台上字第108 號、70年度台上字
    第2550號、80年度台上字第1462號、82年度台上字第267 號
    判決）。原告主張被告許錦葉向訴外人張東極、張慶興購買
    其等所有上開應有部分，無非利用該2 人在登記申請書上偽
    造原告等共有人已放棄優先承買權之切結，據以欺騙地政機
    關，完成所有權移轉登記，顯有不法侵害原告之優先購買權
    利，造成原告所有系爭土地之面積為畸零地之損害，其等過
    失行為乃為共同侵權行為，自應賠償原告損害等情，惟為被
    告許錦葉所否認，揆之上開判例、判決要旨，原告自應就上
    開主張情節負舉證責任。
  (二)經查，原告主張上開事實，固據其提出土地登記謄本、雲林
    縣畸零地使用自治條例、宏宇不動產估價師事務所比較法估
    價表為證，然此至多僅能證明原告所有系爭土地之應有部分
    36分之1 可能有其所稱畸零地之情，尚不足以證明原告所有
    系爭土地之應有部分36分之1 為畸零地，乃係訴外人張東極
    、張慶興與被告許錦葉共同侵權行為所肇致之情為真，是原
    告持被告許錦葉向訴外人張東極、張慶興購買其等所有上開
    應有部分一事，進而主張被告許錦葉係利用訴外人張東極、
    張慶興上開不實切結，而欺騙地政機關完成移轉登記，乃為
    共同侵權行為等語，要嫌速斷，尚不足取。何況，本院依原
    告聲請向雲林縣斗六地政事務所調取訴外人張東極、張慶興
    與被告許錦葉辦理上開土地登記申請書，雲林縣斗六地政事
    務所乃以100 年5 月30日斗地一字第1000004085號函檢附上
    開土地登記申請書到院，觀之各該申請書備註欄所載：「優
    先購買權人確已放棄其優先購買權，如有不實出賣人願負法
    律責任。．．」等文，其下所蓋印之印文乃為訴外人張東極
    、張慶興，別無被告許錦葉之印文，可見書立系爭土地之其
    餘共有人已放棄優先承購權者乃訴外人張東極、張慶興，而
    非被告許錦葉，則縱有原告所稱其並未收受行使優先承購權
    通知乙情為真，然此至多僅係訴外人張東極、張慶興違反土
    地法第34條之1 第4 項規定之優先承購權通知義務，而生對
    系爭土地之其餘共有人應否負損害賠償責任問題，要與被告
    許錦葉無涉，原告徒以被告許錦葉向訴外人張東極、張慶興
    購買其等所有上開應有部分，乃係利用訴外人張東極、張慶
    興上開不實切結為之乙節為由，主張被告許錦葉所為係共同
    侵權行為等語，尚乏所據，顯不足採信。至原告雖聲請本院
    訊問辦理上開土地移轉登記之土地代書，惟土地代書至多僅
    能證明訴外人張東極、張慶興有於上開備註欄蓋印一事而已
    ，是本院認無傳訊之必要，附此說明。
  (三)此外，原告迄仍無法舉證證明被告許錦葉向訴外人張東極、
    張慶興購買其等所有上開應有部分有共同侵害原告權利之情
    為真實，揆之首開說明，要難認原告已盡舉證之責，則原告
    主張被告許錦葉與訴外人張東極、張慶興共同侵害原告之權
    利等情，而依共同侵權行為損害賠償請求權請求被告許錦葉
    賠償其損害，要屬無據，尚難憑採。又被告許錦葉既無原告
    所稱有共同侵害其權利之行為，已如前述，則原告繼以其共
    同侵權行為損害賠償請求權雖已罹於時效，惟再據民法第19
    7 條第2 項規定，請求被告許錦葉返還如訴之聲明所示之利
    益，於法自屬無據，要難准許。
  (四)又按「土地法第34條之1 第4 項僅規定共有人出賣共有土地
    或建築改良物之應有部分時，他共有人得以同一價格共同或
    單獨先承購，並未如同法第104 條第2 項後段設有出賣人未
    通知優先購買權人而與第三人訂立買賣契約者，其契約不得
    對抗優先購買權人之明文。故該條項規定之優先承購權係指
    他共有人於共有人出賣共有土地或建築改良物時，對於該共
    有人有請求以同樣條件訂立買賣契約之權而言，倘共有人違
    反法律規定將應有部分賣與他人已依法取得所有權時，他共
    有人不得主張該買賣為無效而塗銷其依法所為之登記」最高
    法院著有65年台上字第853 號判例供參。再按土地法第34條
    之1 第4 項之優先購買權，係屬債權性質，此由該條項用語
    ，與同法第104 條第2 項及耕地三七五減租條例第15條第3
    項用語不同，可以知之。被上訴人相互間就系爭土地應有部
    分土地法第34條之1 第4 項規定之共有人優先承購權，屬債
    權性質。共有人出賣應有部分而不以書面通知他共有人優先
    承購，且經辦畢移轉登記者，他共有人僅得請求損害賠償，
    而不得仍請求移轉登記由其承購，亦即已不能回復原狀。最
    高法院66年台上字第1530號判例、77年度台上字第166 號判
    決供參。
  (五)原告復主張被告楊淑芬向訴外人劉建國、劉茂男購買其等所
    有上開應有部分，無非利用該2 人在登記申請書上偽造原告
    等共有人已放棄優先承買權之切結，據以欺騙地政機關，完
    成所有權移轉登記，顯有不法侵害原告之優先購買權利，造
    成原告所有系爭土地之面積成為畸零地之損害，則依民法第
    185 、273 條規定，原告自得對被告楊淑芬請求全部之損害
    賠償，為損害賠償相當、直接因果關係、訴訟經濟原則，被
    告楊淑芬應移轉其所有系爭土地之應有部分18分之2 予伊等
    語。然兩造並不否認訴外人劉茂男、劉建國將其等所有應有
    部分各18分之1 於100 年3 月9 日出賣與被告楊淑芬，雲林
    縣斗六地政事務所以100 年3 月21日斗地普字第036530號收
    件，並於100 年3 月23日辦理登記完畢之情，復有土地登記
    申請書附卷可參，揆諸上開判例意旨，土地共有人之優先購
    買權僅具債權效力，系爭土地應有部分共計18分之2 之買賣
    既已完成移轉登記，則原告之優先購買權顯無對抗被告楊淑
    芬之效力，被告楊淑芬亦無移轉系爭土地所有權之應有部分
    共計18分之2 之義務至明。雖原告主張前開土地辦理移轉登
    記時，土地代書蓋上優先承買權人確已放棄其優先承買權，
    如有不實出賣人願負法律責任等不實事實，而行政程序法第
    119 條第2 款對重要事項提供不正確資料或為不完全陳述，
    致使行政機關依該資料或陳述而作成行政處分者，受益人其
    信賴不值得保護，即不應發生物權移轉效力等語，然本件所
    有權移轉登記，並非行政處分行為，則原告此部分之主張，
    容有誤解。至於被告楊淑芬之前手委請代書申請所有權移轉
    登記時蓋有「優先承買權人確已放棄其優先承買權，如有不
    實出賣人願負法律責任」等語，此縱有不實，亦係原告得否
    對出賣系爭土地之他共有人請求損害賠償之問題，被告楊淑
    芬並無移轉系爭土地應有部分共計18分之2 之所有權登記予
    原告之義務，故原告並無對被告楊淑芬主張之請求權存在，
    是原告請求被告楊淑芬移轉系爭土地應有部分共計18分 之2
    之登記，為無理由，其據此對被上訴人提起給付之訴，自屬
    無據。
六、從而，原告依民法第185 條第1 項前段、第273 條第1 項、
    第197 條第1 、2 項規定請求被告許錦葉給付4,565,760 元
    ，及依民法第185 條第1 項前段、第273 條第1 項、行政程
    序法第119 條第2 項規定請求被告楊淑芬應將系爭土地之應
    有部分18分之2 移轉登記與原告所有，為無理由，不應准許
    ，均應予駁回。
七、本件判決之基礎已臻明確，兩造其餘之攻擊防禦方法，均經
    斟酌，核與判決之結果不生影響，爰不一一論述，附此敘明
    。
八、訴訟費用負擔之依據：民事訴訟法第78條。
中    華    民    國   100    年    6     月    29    日
                  民事第二庭    法  官  陳秋如
以上正本係照原本作成
如對本判決上訴，須於判決送達後20日內向本院提出上訴狀（需
附繕本）。如委任律師提起上訴者，應一併繳納上訴審裁判費。
中    華    民    國   100    年    6     月    29    日
                                書記官  官佳慧